【裁判字號】    90,判,1187
【裁判日期】    900711
【裁判案由】    綜合所得稅
【裁判全文】
最  高  行  政  法  院  判  決                    九十年度判字第一一八七號
    原      告  甲○○
    被      告  財政部臺北市國稅局
    代  表  人  張盛和
右當事人間因綜合所得稅事件，原告不服行政院中華民國八十八年十一月二十日台八
十八訴字第四二五一五號再訴願決定，提起行政訴訟，本院判決如左：
    主  文
原告之訴駁回。
訴訟費用由原告負擔。
    事  實
緣原告與訴外人吳子昌、杜子明、杜秋雲及杜李碧蓮等五人（以下簡稱杜秋雲等五人
）於民國八十一年八月三十一日與陳石林訂立借貸協議書，協議杜秋雲等五人向陳石
林借款新台幣（下同）四億元，並由杜秋雲等五人提供坐落台中縣大甲鎮○○段六五
一地號等七筆土地設定地上權及抵押權，以擔保陳石林之債權，如逾六個月未清償，
陳石林可選擇拍賣上開土地或辦理所有權移轉登記；復於八十一年九月四日補充協議
，為保障原協議之履行，再由杜秋雲等五人將台中縣大甲鎮○○路七十二號、七十四
號、七十六號、七十八號、八十號、八十二號、八十四號、八十六號及文武路四五號
等房屋移轉所有權與陳石林。嗣因無法清償債務，杜秋雲乃於八十二年三月一日出具
切結書及點交證明書同意將上開土地及房屋移轉所有權與陳石林並辦理點交，以抵償
債務。被告以原告八十二年度申報扶養杜秋雲，其中關於移轉所有台中縣大甲鎮○○
路七十四號、八十二號及八十四號房屋之財產交易所得，屬杜秋雲所得，原告未合併
申報八十二年度綜合所得稅，乃分別按一一○、七○○元、一六、七○○元及二一、
四○○元之百分之十四計算財產交易所得合計二○、八三二元，併課原告八十二年度
綜合所得稅。原告不服，申經復查結果，准予核減財產交易所得二、六六○元。原告
仍未甘服，一再訴願，均遭決定駁回，訴經本院以八十六年度判字第八七四號判決將
再訴願決定、訴願決定及原處分均撤銷。被告重為復查決定，以臺中縣大甲鎮○○路
八十二及八十四號二戶房屋，業於八十二年三月一日財產交易所得發生日前，燒燬滅
失，准予核減財產交易所得二、六七四元，變更核定綜合所得總額為三六三、八四一
元，淨額為五三、七五九元。原告就蔣公路七十四號房屋部份（以下簡稱系爭房屋）
不服，提起訴願、再訴願，遞遭決定駁回，遂提起行政訴訟。茲摘兩造訴辯意旨於
次：
原告起訴意旨略謂：原告於發回前之復查，一再訴願，行政訴訟程序及發回後行政爭
訟程序中均一再陳稱：「系爭房屋係因向陳君借款而暫行信託登記予伊，原告並無財
產交易所得」有上開各卷所附書狀可稽，唯為歷次處分，復查訴願決定所不採，但其
不採納之理由既缺且無，爰重新主張之，合先聲明。再者上開理由，雖為臺中高分院
八十六年上更(一)七十六號判決所未採，但並未說明其不足採納，僅係認為民事糾紛，
又上開判決，已由最高法院以八十七年台上字第二九五○號判決發回，由臺中高分院
以八十七年上更(二)字第三一號更審中，臺中地院八十四年重訴字第四三號則對上開主
張，並未斟酌而謂「上開主張是否成立，與本案判決無關」（現已上訴臺中高分院－
八十五重上字第二八號審理中）。據上說明，系爭移轉登記，顯有重大瑕疵而有塗銷
原因，原處分核課交易所得，非有理由。綜上所述，請判決撤銷原處分及一再訴願決
定等語。
被告答辯意旨略謂：原告扶養親屬杜秋雲於八十二年度移轉所有系爭房屋，應核課財
產交易所得。原告主張係因向陳石林借款，而將系爭房屋暫行登記予其名下，僅係信
託登記，故無財產交易所得云云。惟查原告與其扶養親屬杜秋雲因向陳石林借款無法
償還而將系爭房屋移轉予陳石林，有借貸協議書、切結書及點交證明書等附卷可稽，
原告主張核無足採。又重核復查決定按系爭房屋評定現值一一○、七○○元依財政部
訂頒所得額標準，核定財產交易所得一五、四九八元，並無不合。至原告訴稱其房屋
之移轉登記，因有重大瑕疵而有塗銷原因乙節，並無具體事證，所述核無足採。綜上
所述，原告之訴為無理由，請判決駁回等語。
    理  由
按財產或權利原為出價取得者，以交易時之成交價額，減除原始取得之成本，及因取
得、改良及移轉該項資產而支付之一切費用後之餘額為所得額，併計個人綜合所得總
額課徵個人綜合所得稅，為行為時所得稅法第十三條及第十四條第一項第七類所規定
。又個人出售房屋，如能提示買進及賣出該房屋之買賣契約書，且該契約書附有收、
付價款之紀錄或另有收、付價款之憑證，經稽徵機關查明屬實，自應以成交價格及原
始取得成本之差額，核計財產交易所得或損失。至個人出售房屋如未申報或未能提出
證明文件者，依行為時所得稅法施行細則第十七條之二規定，稽徵機關得依財政部核
定標準核定之。八十二年度個人出售房屋未申報或已申報而未能提出符合規定之證明
文件者，臺灣省鄉鎮按房屋評定現值之百分之十四計算財產交易所得，復經財政部八
十三年二月八日台財稅字第八三一五八二五八八號函釋有案。本件原告八十二年度綜
合所得稅結算申報，經被告核定綜合所得總額為三六九、一七五元，淨額為五九、○
九三元。原告對增列之財產交易所得二○、八三二元不服，申經復查結果，准予核減
二、六六○元，原告仍未甘服，循序提起行政訴訟，經本院八十六年度判字第八七四
號判決，將再訴願決定、訴願決定及原處分（復查決定）均撤銷，著由被告另為處分
。被告依撤銷意旨，重新查核結果，以蔣公路八十二及八十四號房屋燒燬滅失，予以
註銷，准予核減財產交易所得二、六七四元，變更核定綜合所得總額為三六三、八四
一元，淨額為五三、七五九元。原告猶未甘服，循序起訴主張：系爭房屋係向陳石林
借款而暫行信託登記予伊，並無財產交易所得，原移轉登記顯有重大瑕疵而有塗銷原
因，民事訴訟仍在審理中，原處分核課交易所得，非有理由云云。經查杜秋雲等五人
因向訴外人陳石林借貸四億元，先於八十一年八月三十一日與陳石林訂立借貸協議書
，約定由杜秋雲等五人提供坐落臺中縣大甲鎮○○段六五一、六五二、六五三、六五
三－一、六四九、六五○、六七八－一地號等七筆土地，設定地上權及抵押權與陳石
林。嗣為供債權之擔保，將門牌臺中縣大甲鎮○○路七二、七四、七六、七八、八○
、八二、八四、八六號及同鎮○○路四五號房屋，以買賣原因移轉登記與陳石林、陳
麗珠。杜秋雲復於事後另立切結書及點交證明書，同意將上開土地及房屋移轉所有權
與陳石林或其指定之人、並辦理點交，以抵償債務等情，此有八十一年八月三十一日
杜秋雲等五人與陳石林訂立之借貸協議書、八十一年九月四日之補充協議書、八十一
年十二月九日杜秋雲出具之切結書及杜秋雲八十二年三月一日出具之切結書及點交證
明書等件影本附於原處分卷可稽。依八十一年八月三十一日之借貸協議書約定：杜秋
雲等五人提供坐落臺中縣大甲鎮○○段六五一地號等七筆土地及地上房屋，設定地上
權及抵押權向陳石林借款四億元，貸款期間六個月，逾期未清償，上開土地、房屋，
陳石林可選擇拍賣或由杜秋雲等協同辦理移轉登記。該協議書末頁附有雙方於八十一
年九月四日訂立之補充協議：「一、乙方（即杜秋雲等五人）為保障本協議之履行，
同意以臺中縣大甲鎮○○路七十二號、七十四號、七十六號、七十八號、八十號、八
十二號、八十四號、八十六號、文武路四十五號全部暫行移轉登記與甲方（即陳石林
）。」八十一年十二月九日之切結書記載：「茲同意陳石林先生於八十二年元月一日
起可先行申報移轉登記之稅捐及自用住宅之課稅手續，並同意於八十二年二月一日起
可自行繳納稅捐並辦理移轉登記為權利人，絕無異議。但如在八十二年三月一日前清
償債務者，雙方會同辦理撤銷申請移轉登記。」查上開協議書約定於債權已屆清償期
而未為清償時，抵押物之所有權移屬抵押權人者，依民法第八百七十三條第二項規定
，該部分約定固屬無效；但除去該部分該法律行為亦可成立，依民法第一百十一條但
書規定，其他部分仍屬有效。按債務人為擔保其債務，將擔保物所有權移轉與債權人
在不超過擔保之目的範圍內，取得擔保物所有權者，為信託讓與擔保，債務人如不依
約清償債務，債權人得將擔保物變賣或估價，而就該價金受清償，最高法院著有七十
年台上字第一○四號判例。是則，八十一年九月四日之補充協議書及同年十二月九日
之切結書，約定將系爭房屋移轉登記予陳石林，核屬信託讓與擔保，不能認其為無效
。嗣於債務清償期屆滿後之八十二年三月一日，杜秋雲出具切結書及點交證明，內載
：「本人因積欠陳石林先生債務，不能清償，願意將土地及房屋（按：含系爭房屋）
移轉給陳石林先生或其指定人當抵償，並同時辦理點交完畢。．．．」足見原告與其
扶養親屬杜秋雲因向陳石林借款已屆清償期無法清償，乃將系爭房屋所有權移轉予陳
石林抵償債務，至為明顯。原告移轉系爭房屋以達到清償債務之目的，應屬對價行為
，即有財產交易所得產生。原告主張系爭移轉登記，顯有重大瑕疵而有塗銷原因云云
，雖舉臺灣高等法院台中分院八十五重上字第二八號事件尚在審理中為其依據。惟該
事件之訴訟標的係台中縣大甲鎮○○段第六五三之一號等筆土地，系爭房屋並未包括
在內，此有本院電腦資料查詢之該件判決可稽，原告所辯顯無足採。又原告於八十二
年度申報扶養杜秋雲，關於移轉系爭房屋之財產交易所得屬於杜秋雲之所得，原告未
合併申報八十二年度綜合所得稅，應足認定。被告以系爭房屋八十二年一至六月之房
屋評定現值相同，均為一一○、七○○元，重核復查決定，依財政部訂頒標準，核定
財產交易所得一五、四九八元，揆諸首揭規定及說明，洵無違誤，一再訴願決定遞予
維持，俱無不合。原告起訴意旨，非有理由，應予駁回。
據上論結，本件原告之訴為無理由，依行政訴訟法施行法第二條、行政訴訟法第九十
八條第三項前段，判決如主文。
中    華    民    國     九十        年      七      月      十一       日
                    最 高 行 政 法 院  第 五 庭
                                審 判 長 法  官      廖  政  雄
                                         法  官      趙  永  康
                                         法  官      林  清  祥
                                         法  官      鍾  耀  光
                                         法  官      姜  仁  脩
右  正  本  證  明  與  原  本  無  異
                                         法院書記官  張  雅  琴
中    華    民    國     九十        年      七      月      十二       日


司法院資訊處製作；財團法人民間司法改革基金會備份。
